臺灣雲林地方法院刑事判決　　　　　　95年度交簡上字第61號
上　訴　人　臺灣雲林地方法院檢察署檢察官
被　　　告　丁○○
　　　　　　　　　　國民
上列被告因過失致死案件，上訴人不服本院中華民國95年08月31
日95年度虎交簡字第132 號刑事簡易判決（聲請簡易判決處刑書
案號：95年度偵字第3147號），提起上訴，本院第二審合議庭判
決如下：
    主  文
上訴駁回。
丁○○緩刑貳年。
    事實及理由
一、犯罪事實：
    丁○○於民國95年04月21日晚間07時25分許，駕駛車牌號碼
    9583-DH 號自用小客車，沿雲林縣西螺鎮○○路由南往北方
    向行駛，行經該路段470 號前，原應注意該處時速限制為40
    公里，不得超速行駛，且應注意車前狀況，隨時採取必要之
    安全措施，而依當時情況，天候陰、夜間無照明、路面為乾
    燥、無缺陷、無障礙物之柏油路且視距良好，別無不能注意
    之情事，詎疏未注意車前狀況，復以時速45公里之速度超速
    行駛，適同向前方亦疏未注意左轉彎時，應讓直行車先行之
    周華宗騎乘車牌號碼MMJ-572 號重型機車貿然左轉，丁○○
    見狀煞避不及，所駕駛自小客車右前車頭撞擊周華宗騎乘機
    車左側車身，致周華宗人、機車倒地，周華宗因而受有頭部
    外傷、腦出血之傷害，經送醫救治，仍於翌（22）日上午09
    時45分許傷重不治死亡。丁○○於肇事後，留在現場，在偵
    查機關知悉犯人前，向到場處理之員警自首其為肇事者，並
    靜候裁判。
二、認定犯罪事實所憑之證據及理由：
(一)、證據能力部分：
    被告丁○○對於檢察官所舉書面證據之證據能力，於審判程
    序均同意作為證據，本院審酌該等書面陳述作成時之情況，
    認為適當，依刑事訴訟法第159 條之5 第1 項之規定，認有
    證據能力。
(二)、證明力部分：
１、被害人家屬乙○○於警詢及檢察官面前之陳述筆錄（見95年
    度相字第232 號卷─以下稱相卷─第8 頁至第10頁、第39頁
    至第40頁）。證明：與被害人周華宗為夫妻關係，被害人於
    案發當天晚間07時許，表示要騎乘車號MMJ-572 號機車出門
    ，關完農業用水後再回家吃飯，未久即接獲通知，在公館路
    段與1 部轎車發生車禍，受傷後先由救護車送雲林縣斗六市
    臺大醫院雲林分院救治，同日晚間09時20分轉送長庚紀念醫
    院嘉義分院，經診治後仍於翌（22）日上午09時45分許因顱
    內出血不治死亡。
２、證人甲○○於警詢之陳述筆錄（見相卷第53頁至第54頁）。
    證明：95年04月21日晚間07時25分許，被害人周華宗騎乘機
    車沿雲林縣雲71號公路公館段南往北直行，行經公館路470
    號前，正左轉往西方向行駛時，同向行駛於被害人周華宗後
    方之自小客車即被告所駕駛車輛，與正左轉之被害人周華宗
    機車發生碰撞等有關本件車禍發生之情形。
３、道路交通事故現場圖、調查報告表(一)(二)（見相卷第5 頁至第
    7 頁）。證明：被告於上開時、地，駕駛自用小客車，撞擊
    被害人所駕駛之機車；當時天候陰、夜間無照明、路面為乾
    燥、無缺陷、無障礙物之柏油路且視距良好，足認當時並無
    不能注意之情事。
４、現場照片（見相卷第26頁至第37頁）。證明：肇事地點、車
    輛受損、當時路況等情形。
５、長庚紀念醫院嘉義分院診斷證明書（見相卷第14頁至第15頁
    ）。證明：被害人周華宗因本件車禍受有頭部外傷、腦出血
    等傷害，經送長庚紀念醫院嘉義分院治療。
６、雲林縣警察局道路交通事故肇事人自首情形紀錄表（見相卷
    第16頁）。證明：被告肇事後，並未離開現場，於偵查犯罪
    機關知悉犯人前，被告主動向承辦員警承認其為肇事者，並
    願接受裁判，被告有自首犯罪之情事。
７、臺灣省嘉雲區車輛行車事故鑑定委員會95年11月30日嘉雲鑑
    950700字第0955804396號函（見審判卷第38頁至第41頁）。
    證明：被告駕駛自用小客車，夜間行經無照明之無號誌交岔
    路口，預見狀況煞車不當，閃避不當、駛入來車道，撞及已
    轉彎至對向車道之周機車，為肇事主因；周華宗駕駛重機車
    ，夜間無照明路段，行經無號誌交岔路口，左轉未充分注意
    左後來車，為肇事次因。
８、被告於警詢、檢察官面前之供述筆錄（見相卷第11頁至第13
    頁）。證明：被告自白在上開時、地，駕駛自小客車，右前
    車頭撞擊被害人駕駛之機車左側車身，致被害人周華宗人車
    倒地。
９、被告於本院審理中對上開過失犯行坦白承認。
１０、按行車速度，依速限標誌或標線之規定，及汽車行駛時，駕
    駛人應注意車前狀況，並隨時採取必要之安全措施，道路交
    通安全規則第93條第1 項、第94條第3 項分別定有明文。被
    告身為駕駛人，自負有上開義務。又依當時情況，別無不能
    注意之情事，前已敘明，被告竟疏未注意該地速限為時速40
    公里，猶以時速45公里速度行駛，復未注意車前狀況，採取
    必要之安全措施而肇事，其有過失甚明。又被害人周華宗確
    係因本件車禍傷重死亡，亦已敘明如前，是被告過失與被害
    人周華宗之死亡間，有相當因果關係，堪無疑義。雖被害人
    周華宗騎乘機車亦疏未注意左轉彎時，應讓被告所駕駛之直
    行車先行，即貿然左轉，亦有「左轉彎時，未讓直行車先行
    」之過失，然此並不能解免被告過失之責任甚明。至檢察官
    上訴主張被害人周華宗於本件事故之發生並無與有過失之情
    形，並舉證人甲○○警詢陳稱：「... 案發當時，我在公館
    470 號南側約200 公尺路旁，保養水泥柱時聽到一緊急煞車
    聲，以為車輛在閃避貓狗，約過2 秒看見肇事車輛往左閃，
    逆向往北要超越前車時，即與周華宗所騎機車發生碰撞。」
    等語為證，惟本件事故發生路段並無照明，發生時間為晚間
    07時25分許已日落，天色昏暗，有卷附現場照片可憑（見警
    卷第26頁至第33頁），證人甲○○站立位置又在事故地點後
    方200 公尺遠之處，證人甲○○是否能清楚目擊事發經過，
    實有可疑，是證人甲○○上開證詞難以遽採，何況被害人周
    華宗亦有過失情形，業據認定如上，檢察官據此上訴主張被
    害人周華宗對於本件車禍之發生並無與有過失情形，即有未
    合，附此敘明。
、綜上，本件事證明確，被告犯行堪以認定。
三、論罪科刑之理由：
(一)、行為後法律有變更者，適用行為時之法律。但行為後之法律
    有利於行為人者，適用最有利於行為人之法律，現行刑法第
    2 條第1 項定有明文。被告行為後，刑法業於94年01月07日
    修正，於94年02月02日公布，並於95年07月01日施行，是本
    件被告行為後，法律已有變更。又參酌最高法院95年05月23
    日第8 次刑事庭會議決議，現行刑法第2 條第1 項之規定，
    係規範行為後法律變更所生新舊法律比較適用之準據法，於
    新刑法施行後，應適用新刑法第2 條第1 項之規定，本於統
    一性及整體性原則，綜其全部罪刑之結果，為「從舊從輕」
    之比較。本案關於新舊法比較及法律之適用，均詳如附表所
    示。
(二)、核被告所為，係犯刑法第276 條第1 項之過失致死罪。被告
    於偵查機關發覺犯罪前，主動向到場處理之員警自首其為肇
    事者，被告自首犯罪，應依修正前刑法第62條前段之規定減
    輕其刑。有關自首之新舊法適用問題，詳如附表所示。
(二)、原審以被告罪證明確，因而適用刑事訴訟法第449 條第1 項
    前段、第454 條第2 項，刑法第2 條第1 項前段、第276 條
    第1 項、第62條前段（修正前）、第41條第1 項前段（修正
    前），罰金罰鍰提高標準條例第1 條前段、第2 條（刪除前
    ），現行法規所定貨幣單位折算新臺幣條例第2 條之規定，
    並審酌被告因一時未遵守交通規則，造成被害人周華宗死亡
    ，犯後坦承犯行，表示願意賠償被害人周華宗家屬，被害人
    周華宗左轉彎未注意後方來車，與有過失等一切情狀，量處
    被告有期徒刑5 月，並諭知易科罰金之折算標準，本院經核
    其認事用法，洵無違誤，量刑亦稱妥適，檢察官上訴意旨，
    以原判決量刑過輕，且被害人周華宗並無與有過失情形，指
    摘原判決不當，並無可取，已如前述，檢察官之上訴為無理
    由，應予駁回。
(三)、另被告前未曾故意犯罪受有期徒刑以上刑之宣告，有臺灣高
    等法院被告前案紀錄表在卷可稽，其犯罪後已知悔悟，且已
    與告訴人及其他被害人家屬和解，並適度賠償告訴人及其他
    被害人家屬之損害，有雲林縣西螺鎮調解委員會調解書、支
    票影本各1 份在卷可按，而本案被害人周華宗亦與有過失，
    已敘明如前，另被告自承18歲考取駕照後，駕駛車輛至今已
    有6 年駕駛經驗，本件車禍發生前未曾肇事，揆諸臺灣高等
    法院被告前案紀錄表被告前無酒後駕車或發生交通事故之紀
    錄，被告所述未曾開車肇事尚非虛妄，顯見被告駕車應屬謹
    慎小心之人，且被告目前擔任家庭主婦在家照顧二名年僅1
    歲半及2 歲半之幼兒，駕駛車輛上路之機會不多，是本院認
    其經此教訓後，當益知警惕，信無再犯之虞，且其家中尚有
    二名年幼子女需扶養照料，因認其所宣告之刑，以暫不執行
    為適當，併予宣告緩刑2 年，以勵自新，有關緩刑之新舊法
    適用問題，亦詳如附表。
四、應適用之法律：
    刑事訴訟法第455 條之1 第3 項、第368 條，刑法第74條第
    第1 項第1 款。
本案經檢察官丙○○到庭執行職務。
中　　華　　民　　國　　96　　年　　3 　　月　　13　　日
                  刑事第四庭    審判長法  官  吳福森
                                      法  官  曾鴻文
                                      法  官  李秋瑩
以上正本證明與原本無異。
不得上訴。
                                      書記官　陳姵君
中　　華　　民　　國　　96　　年　　3 　　月　　14　　日
附錄本案論罪科刑法條全文：
中華民國刑法第276條
因過失致人於死者，處2 年以下有期徒刑、拘役或2 千元以下罰
金。
從事業務之人，因業務上之過失犯前項之罪者，處5 年以下有期
徒刑或拘役，得併科3 千元以下罰金。
附表
┌────────┬────────┬────────┬────────┐
│法        條    │修正前規定      │修正後規定      │新舊法之適用    │
├────────┼────────┼────────┼────────┤
│刑法第276 條第1 │罰金罰鍰提高標準│刑法施行法第1 條│(一)適用舊法。    │
│項法定刑關於罰金│條例第1 條前段之│之1 規定：「中華│(二)本件被告所犯刑│
│部分：罰金罰鍰提│規定：「依法律應│民國94年01月07日│法第276 條第1 項│
│高標準條例第1條 │處罰金、罰鍰者，│刑法修正施行後，│之罪法定刑有罰金│
│前段、現行法規所│就其原定數額得提│刑法分則編未修正│刑（銀元2,000 元│
│定貨幣單位折算新│高為2 倍至10倍。│之條文定有罰金者│以下），且為刑法│
│臺幣條例第2 條、│」              │，自94年01月07日│分則編未修正之條│
│刑法第33條第5款 │現行法規所定貨幣│刑法修正施行後，│文而定有罰金刑者│
│                │單位折算新臺幣條│就其所定數額提高│，於刑法施行法第│
│                │例第2 條規定：「│為30倍，但72年06│1 條之1 修正增訂│
│                │現行法規所定金額│月26日到94年01月│前，其貨幣單位為│
│                │之貨幣單位為圓、│07日新增或修正之│銀元，是被告所犯│
│                │銀元或元者，以新│條文，就其所定數│刑法第276 條第1 │
│                │臺幣元之3 倍折算│額提高為3 倍。」│項之罪，法定刑罰│
│                │之。」          │刑法第33條第5 款│金部分，依修正後│
│                │刑法第33條第5 款│規定：「罰金：新│刑法施行法第1 條│
│                │規定：「罰金：1 │臺幣1,000 元以上│之1 、修正後刑法│
│                │元以上。」      │，以百元計算之。│第33條第5 款之規│
│                │                │」              │定，所得科處之最│
│                │                │                │高額為新臺幣60,0│
│                │                │                │00元，最低額為新│
│                │                │                │臺幣1,000 元，惟│
│                │                │                │依被告行為時之罰│
│                │                │                │金罰鍰提高標準條│
│                │                │                │例第1 條前段、修│
│                │                │                │正前刑法第33條第│
│                │                │                │5 款罰金刑之提高│
│                │                │                │標準，於適用罰金│
│                │                │                │罰鍰提高標準條例│
│                │                │                │第1 條前段及現行│
│                │                │                │法規所定貨幣單位│
│                │                │                │折算新臺幣條例第│
│                │                │                │2 條規定換算為新│
│                │                │                │臺幣時，最高額雖│
│                │                │                │與新法相同，然最│
│                │                │                │低額僅新臺幣3 元│
│                │                │                │。比較修正前後之│
│                │                │                │刑法法律，修正後│
│                │                │                │刑法第33條第5 款│
│                │                │                │規定對被告並非較│
│                │                │                │為有利，依刑法第│
│                │                │                │2 條第1 項前段規│
│                │                │                │定，應適用修正前│
│                │                │                │刑法第33條第5 款│
│                │                │                │規定。          │
├────────┼────────┼────────┼────────┤
│刑法第62條自首  │對於未發覺之罪自│對於未發覺之罪自│(一)適用舊法。    │
│                │首而受裁判者，減│首而受裁判者，得│(二)修正前規定為減│
│                │輕其刑。但有特別│減輕其刑。但有特│輕其刑，即必減輕│
│                │規定者，依其規定│別規定者，依其規│其刑，修正後為得│
│                │。              │定。            │減輕其刑，修正後│
│                │                │                │刑法第62條之規定│
│                │                │                │對被告並非較為有│
│                │                │                │利，仍應依刑法第│
│                │                │                │2 條第1 項前段規│
│                │                │                │定，適用修正前刑│
│                │                │                │法第62條有關自首│
│                │                │                │之規定，減輕其刑│
│                │                │                │。              │
├────────┼────────┼────────┼────────┤
│刑法第41條第1 項│刑法第41條第1 項│刑法第41條第1 項│(一)適用舊法。    │
│前段易科罰金部分│前段規定：「犯最│前段規定：「犯最│(二)本件被告行為時│
│                │重本刑為5 年以下│重本刑為5 年以下│之易科罰金折算標│
│                │有期徒刑以下之刑│有期徒刑以下之刑│準，應以銀元100 │
│                │之罪，而受6 個月│之罪，而受6 個月│元至300 元折算為│
│                │以下有期徒刑或拘│以下有期徒刑或拘│1 日，經依現行法│
│                │役之宣告，因身體│役之宣告者，得以│規所定貨幣單位折│
│                │、教育、職業、家│新臺幣1,000 元、│算新臺幣條例第2 │
│                │庭之關係或其他正│2,000 元或3,000 │條規定換算為新臺│
│                │當事由，執行顯有│元折算1 日，易科│幣後，應以新臺幣│
│                │困難者，得以1 元│罰金。」        │300 元至900 元折│
│                │以上3 元以下折算│                │算為1 日，修正後│
│                │1日 ，易科罰金。│                │則以新臺幣1,000 │
│                │」罰金罰鍰提高標│                │元、2,000 元3,0 │
│                │準條例第2 條（已│                │00元折算1 日，修│
│                │刪除）規定：「依│                │正後刑法第41條第│
│                │刑法第41條易科罰│                │1 項前段規定，並│
│                │金或第42條第2 項│                │非較有利於被告，│
│                │易服勞役者，均就│                │依刑法第2 條第1 │
│                │其原定數額提高為│                │項前段規定，適用│
│                │100 倍折算1日 ；│                │行為時法律即修正│
│                │法律所定罰金數額│                │前刑法第41條第1 │
│                │未依本條例提高倍│                │項前段及罰金罰鍰│
│                │數，或其處罰法條│                │提高標準條例第2 │
│                │無罰金刑之規定者│                │條規定，定其易科│
│                │，亦同。」      │                │罰金之折算標準。│
├────────┼────────┼────────┼────────┤
│刑法第74條緩刑  │受2 年以下有期徒│受2 年以下有期徒│(一)適用新法。    │
│                │刑、拘役或罰金之│刑、拘役或罰金之│(二)有關緩刑之規定│
│                │宣告，而有左列情│宣告，而有下列情│，犯罪在新法施行│
│                │形之一，認以暫不│刑之一，認以暫不│前，新法施行後裁│
│                │執行為適當者，得│執行為適當者，得│判，緩刑之宣告，│
│                │宣告2 年以上5 年│宣告2 年以上5 年│應適用新法第74條│
│                │以下之緩刑，其期│以下之緩刑，其期│之規定（最高法院│
│                │間自裁判確定之日│間自裁判確定之日│95年度第8 次刑事│
│                │起算：一、未曾受│起算：一、未曾因│庭會議決議參照）│
│                │有期徒刑以上刑之│故意犯罪受有期徒│。              │
│                │宣告者。二、前受│刑以上刑之宣告者│                │
│                │有期徒刑以上刑之│。二、前因故意犯│                │
│                │宣告，執行完畢或│罪受有期徒刑以上│                │
│                │赦免後，5 年以內│刑之宣告，執行完│                │
│                │未曾受有期徒刑以│畢或赦免後，5 年│                │
│                │上刑之宣告者。  │以內未曾因故意犯│                │
│                │                │罪受有期徒刑以上│                │
│                │                │刑之宣告。緩刑宣│                │
│                │                │告，得斟酌情形，│                │
│                │                │命犯罪行為人為下│                │
│                │                │列各款事項：一、│                │
│                │                │向被害人道歉。二│                │
│                │                │、立悔過書。三、│                │
│                │                │向被害人支付相當│                │
│                │                │數額之財產或非財│                │
│                │                │產上之損害賠償。│                │
│                │                │四、向公庫支付一│                │
│                │                │定之金額。五、向│                │
│                │                │指定之公益團體、│                │
│                │                │地方自治團體或社│                │
│                │                │區提供40小時以上│                │
│                │                │240 小時以下之義│                │
│                │                │務勞務。六、完成│                │
│                │                │戒癮治療、精神治│                │
│                │                │療、心理輔導或其│                │
│                │                │他適當之處遇措施│                │
│                │                │。七、保護被害人│                │
│                │                │安全之必要命令。│                │
│                │                │八、預防再犯所為│                │
│                │                │之必要命令。前項│                │
│                │                │情形，應附記於判│                │
│                │                │決書內。第2 項第│                │
│                │                │3 款、第4 款得為│                │
│                │                │民事強制執行名義│                │
│                │                │。緩刑效力不及於│                │
│                │                │從刑與保安處分之│                │
│                │                │宣告。          │                │
├────────┴────────┴────────┴────────┤
│綜合比較結果：本件被告之犯行，適用修正前刑法第33條第5 款、第62條、第41│
│條第1 項前段規定，對被告較為有利，綜合全部罪刑之比較，應以舊法較有利於│
│被告，故本案應一體適用舊刑法。（刑法第74條並非法律變更，無新舊法比較之│
│問題，一律適用新法。）                                                │
└───────────────────────────────────┘
